ACORDAO-COMPLETO-2484153

ACÓRDÃO 19021/2021 ATA 41/2021 - SEGUNDA CÂMARA

VISTOS, relatados e discutidos estes autos de tomada de contas especial instaurada pelo Fundo Nacional de Desenvolvimento da Educação (FNDE) em desfavor de Nilson Fonseca Miranda, como então prefeito de Caracol - PI (gestão: 2013-2016) , diante da originária omissão no dever de prestar contas dos recursos federais repassados sob o valor original de R$ 838.675,00 por meio do Programa de Apoio aos Sistemas de Ensino para Atendimento à Educação de Jovens e Adultos (PEJA) durante o exercício de 2013;
ACORDAM os Ministros do Tribunal de Contas da União, reunidos em Sessão da 2ª Câmara, ante as razões expostas pelo Relator, em:
9.1. rejeitar a correspondente defesa apresentada por Nilson Fonseca Miranda;
9.2. julgar irregulares as contas de Nilson Fonseca Miranda, nos termos dos arts. 16, III, alíneas "a", "b" e "c", 19, caput, e 23, III, da Lei nº 8.443, de 1992, para condená-lo ao pagamento do correspondente débito, com a atualização monetária e os juros de mora calculados desde a data informada até o efetivo recolhimento, fixando-lhe o prazo de 15 (quinze) dias, contados da notificação, para que comprove perante o Tribunal, nos termos do art. 214, III, "a", do RITCU, o recolhimento da referida dívida em favor do Fundo Nacional de Desenvolvimento da Educação, na forma da legislação em vigor, sob as seguintes condições:
	Data de Ocorrência
	Valor Original (em R$) 
	Observação

	20/5/2013
	51.937,68
	-

	6/6/2013
	11.261,00
	-

	7/6/2013
	41.052,00
	-

	8/7/2013
	46.580,76
	-

	19/7/2013
	14.990,40
	-

	2/8/2013
	47.553,96
	-

	14/8/2013
	3.184,60
	-

	14/8/2013
	46.147,20
	-

	20/8/2013
	15.048,00
	-

	9/9/2013
	45.523,44
	-

	11/9/2013
	16.290,96
	-

	30/9/2013
	15.236,49
	-

	4/10/2013
	46.147,20
	-

	30/10/2013
	15.544,58
	-

	18/11/2013
	14.993,76
	-

	18/11/2013
	46.147,20
	-

	5/8/2013
	11.261,00
	já restituído

	29/11/2013
	422.141,63
	já restituído

	26/12/2013
	3.184,60
	já restituído

	27/12/2013
	9.306,52
	já restituído

9.3. aplicar em desfavor de Nilson Fonseca Miranda a multa prevista no art. 57 da Lei n.º 8.443, de 1992, sob o valor de R$ 80.000,00 (oitenta mil reais) , fixando-lhe o prazo de 15 (quinze) dias, contados da notificação, para que comprove, perante o Tribunal, nos termos do art. 214, III, "a", do RITCU, o recolhimento da referida dívida em favor do Tesouro Nacional, com a devida atualização monetária, na forma da legislação em vigor;
	9.4. autorizar, caso requerido, nos termos do art. 26 da Lei nº 8.443, de 1992, e do art. 217 do RITCU, o parcelamento das dívidas fixadas por este Acórdão em até 36 (trinta e seis) parcelas mensais e sucessivas, com a devida atualização monetária e os correspondentes acréscimos legais, esclarecendo ao responsável que a falta de pagamento de qualquer parcela importará no vencimento antecipado do saldo devedor, nos termos do art. 217, § 2º, do RITCU, sem prejuízo das demais medidas legais;
	9.5. autorizar, desde logo, a cobrança judicial das dívidas fixadas por este Acórdão, nos termos do art. 28, inciso II, da Lei n.º 8.443, de 1992, diante do não atendimento à notificação; e
	9.6. enviar a cópia do presente Acórdão, com o Relatório e a Proposta de Deliberação, à Procuradoria da República no Estado do Piauí, nos termos do art. 16, § 3º, da Lei n.º 8.443, de 1992, para o ajuizamento das ações civis e penais cabíveis.

Tomada de Contas Especial instaurada pelo Fundo Nacional de Desenvolvimento da Educação (FNDE) em desfavor de Nilson Fonseca Miranda, como então prefeito de Caracol  PI (gestão: 2013-2016), diante da original omissão no dever de prestar contas dos recursos federais repassados sob o valor original de R$ 838.675,00 por meio do Programa de Apoio aos Sistemas de Ensino para Atendimento à Educação de Jovens e Adultos (PEJA) durante o exercício de 2013.

Segunda Câmara

Município de Caracol - PI.

3. Responsável: Nilson Fonseca Miranda (CPF XXX.214.523-XX).

13.1. Ministros presentes: Bruno Dantas (Presidente), Aroldo Cedraz e Raimundo Carreiro.
13.2. Ministro-Substituto presente: André Luís de Carvalho (Relator).

ANDRÉ DE CARVALHO

Trata-se de tomada de contas especial instaurada pelo Fundo Nacional de Desenvolvimento da Educação (FNDE) em desfavor de Nilson Fonseca Miranda, como então prefeito de Caracol - PI (gestão: 2013-2016) , diante da originária omissão no dever de prestar contas dos recursos federais repassados sob o valor original de R$ 838.675,00 por meio do Programa de Apoio aos Sistemas de Ensino para Atendimento à Educação de Jovens e Adultos (PEJA) durante o exercício de 2013.
2.	Após a análise final do feito, o Auditor Federal Marcelo Tutomu Kanemaru lançou o seu parecer conclusivo à Peça 123, com a anuência dos dirigentes da Secex-TCE (Peças 124 e 125) , nos seguintes termos:
" (...) HISTÓRICO
2. Em 17/7/2018, com fundamento na IN/TCU 71/2012, alterada pela IN/TCU 76/2016 e DN/TCU 155/2016, o dirigente do Fundo Nacional de Desenvolvimento da Educação autorizou a instauração da tomada de contas especial (peça 1) . O processo foi registrado no sistema e-TCE com o número 1202/2018.
3. Os recursos repassados pelo FNDE ao município de Caracol/PI, no âmbito do Programa de Apoio aos Sistemas de Ensino para Atendimento de Jovens e Adultos (PEJA) - exercício 2013, totalizaram R$ 838.675,00 (peça 2) .
4. O fundamento para a instauração da Tomada de Contas Especial, conforme consignado na matriz de responsabilização elaborada pelo tomador de contas, foi a constatação da seguinte irregularidade:
Omissão no dever legal de prestar contas do PEJA/2013.
5. O responsável arrolado na fase interna foi devidamente comunicado e, diante da ausência de justificativas suficientes para elidir a irregularidade e da não devolução dos recursos, instaurou-se a tomada de contas especial.
6. No relatório (peça 13) , o tomador de contas concluiu que o prejuízo importaria no valor original de R$ 838.675,00, imputando-se a responsabilidade a Nilson Fonseca Miranda, Prefeito Municipal no período de 1º/1/2013 a 31/12/2016, na condição de gestor dos recursos.
7. Em 27/11/2018, a Controladoria-Geral da União emitiu o relatório de auditoria (peça 14) , em concordância com o relatório do tomador de contas. O certificado de auditoria e o parecer do dirigente do órgão de controle interno concluíram pela irregularidade das presentes contas (peças 15 e 16) .
8. Em 10/12/2018, o ministro responsável pela área atestou haver tomado conhecimento das conclusões contidas no relatório e certificado de auditoria, bem como do parecer conclusivo do dirigente do órgão de controle interno, manifestando-se pela irregularidade das contas, e determinou o encaminhamento do processo ao Tribunal de Contas da União (peça 17) .
9. Na instrução inicial (peça 20) , analisando-se os documentos nos autos, concluiu-se pela necessidade de realização de citação e audiência do responsável.
10. Efetuada a citação e audiência, o Sr. Nilson Fonseca Miranda apresentou suas alegações de defesa (peça 40) .
11. Em sua defesa, o responsável alega que apresentou a prestação de contas junto ao FNDE, ainda que intempestivamente, em 6/7/2019, conforme protocolo emitido pelo Sistema de Gestão de Prestação de Contas (peça 40, p. 6) .
12. Em instrução de peça 42, foi proposta a realização de diligência ao FNDE para que encaminhasse documento técnico acerca da análise da prestação de contas dos recursos repassados ao município de Caracol/PI, no âmbito do Programa de Apoio aos Sistemas de Ensino para Atendimento à Educação de Jovens e Adultos (PEJA) , no exercício de 2013.
13. Realizada a diligência, que foi reiterada nos termos da instrução de peça 56, o FNDE encaminhou a Nota Técnica 52/2020 (peça 78) e a Nota Técnica 1925680/2020 (peça 79) .
14. Em instrução de peça 82, ao analisar os documentos técnicos emitidos pelo FNDE acerca da prestação de contas intempestiva do PEJA/2013, foi proposta nova citação do responsável nos seguintes termos:
'43.1. Irregularidade: Não cumprimento do objeto e do objetivo previsto no Programa de Apoio aos Sistemas de Ensino para Atendimento à Educação de Jovens e Adultos (PEJA) , no exercício de 2013, em face do não atingimento da meta de 472 novas matrículas na modalidade de educação de jovens e adultos,  despesas não declaradas na prestação de contas examinada e não encaminhamento do Parecer Conclusivo do Conselho de Acompanhamento e Controle Social - CACS, o que impossibilitou atestar a boa e regular aplicação dos recursos no objeto do programa.
43.1.1. Evidências da irregularidade: documentos técnicos presentes nas peças 78 e 79.
43.1.2. Normas infringidas: art. 4º, 12, inciso III, alíneas 'b' e 'g', e 19, parágrafo único, da Resolução CD/FNDE 48/2012.
43.1.3. Débitos relacionados ao responsável Nilson Fonseca Miranda:
	Data de ocorrência
	Valor histórico (R$) 
	Débito/Crédito

	20/5/2013
	51.937,68
	Débito

	6/6/2013
	11.261,00
	Débito

	7/6/2013
	41.052,00
	Débito

	8/7/2013
	46.580,76
	Débito

	19/7/2013
	14.990,40
	Débito

	2/8/2013
	47.553,96
	Débito

	14/8/2013
	3.184,60
	Débito

	14/8/2013
	46.147,20
	Débito

	20/8/2013
	15.048,00
	Débito

	9/9/2013
	45.523,44
	Débito

	11/9/2013
	16.290,96
	Débito

	30/9/2013
	15.236,49
	Débito

	4/10/2013
	46.147,20
	Débito

	30/10/2013
	15.544,58
	Débito

	18/11/2013
	14.993,76
	Débito

	18/11/2013
	46.147,20
	Débito

	5/8/2013
	11.261,00
	Crédito

	29/11/2013
	422.141,63
	Crédito

	26/12/2013
	3.184,60
	Crédito

	27/12/2013
	9.306,52
	Crédito

Cofre credor: Fundo Nacional de Desenvolvimento da Educação.
43.1.5. Responsável: Nilson Fonseca Miranda.
43.1.5.1. Conduta: Deixar de cumprir o objetivo estabelecido no âmbito do Programa de Apoio aos Sistemas de Ensino para Atendimento de Jovens e Adultos (PEJA) , no exercício de 2013, em face do não atingimento da meta de 472 novas matrículas na modalidade de educação de jovens e adultos, e apresentar, de forma incompleta, a documentação relativa à prestação de contas dos recursos federais repassados por meio do Programa de Apoio aos Sistemas de Ensino para Atendimento de Jovens e Adultos (PEJA) , no exercício de 2013, em razão do não encaminhamento de documentos probatórios das despesas e do Parecer Conclusivo do Conselho de Acompanhamento e Controle Social do FUNDEB (CACS) .
43.1.5.2. Nexo de causalidade: A conduta descrita impediu o cumprimento do objeto e do objetivo do Programa de Apoio aos Sistemas de Ensino para Atendimento à Educação de Jovens e Adultos (PEJA) , no exercício de 2013, bem como a comprovação da boa e regular aplicação dos recursos, em afronta ao art. 4º, 12, inciso III, alíneas 'b' e 'g', e 19, parágrafo único, da Resolução CD/FNDE 48/2012.
43.1.5.3. Culpabilidade: Não há excludentes de ilicitude, de culpabilidade e de punibilidade; é razoável supor que o responsável tinha consciência da ilicitude de sua conduta; era exigível conduta diversa da praticada, qual seja, adotar providências no sentido de atingir a meta prevista para o Programa de Apoio aos Sistemas de Ensino para Atendimento à Educação de Jovens e Adultos (PEJA) , no exercício de 2013, bem como apresentar a prestação de contas contendo todos os documentos necessários à comprovação da regular aplicação dos recursos federais repassados, conforme estabelecido nas normas aplicáveis.'
15. Efetuada a citação, o Sr. Nilson Fonseca Miranda apresentou suas alegações de defesa (peças 88 a 119) .
ANÁLISE DOS PRESSUPOSTOS DE PROCEDIBILIDADE DA IN/TCU 71/2012
Avaliação de Viabilidade do Exercício do Contraditório e Ampla Defesa
16. Verifica-se que não houve o transcurso de mais de dez anos desde o fato gerador sem que tenha havido a notificação do responsável pela autoridade administrativa federal competente (art. 6º, inciso II, c/c art. 19, da IN/TCU 71/2012, modificada pela IN/TCU 76/2016) , uma vez que o fato gerador da irregularidade sancionada ocorreu em 4/8/2015, haja vista que o vencimento do prazo para prestação de contas deu-se em 3/8/2015, e o responsável foi notificado sobre a irregularidade, pela autoridade administrativa competente, conforme abaixo:
16.1. Nilson Fonseca Miranda, por meio do ofício acostado à peça 8, p. 1, recebido em 6/8/2015, conforme AR (peça 9, p. 1) .
Valor de Constituição da TCE 	
17. Verifica-se, ainda, que o valor atualizado do débito apurado (sem juros) , em 1º/1/2017, é de R$ 46.355,32, e que, apesar de ser inferior ao limite de R$ 100.000,00 para constituição de TCE, deve ser dado andamento ao processo em razão do responsável já ter sido citado.
OUTROS PROCESSOS/DÉBITOS NOS SISTEMAS DO TCU COM O MESMO RESPONSÁVEL
18. Informa-se que foi encontrado débito imputável ao responsável em outro processo no Tribunal:
	Responsável
	Processo

	Nilson Fonseca Miranda
	Processo 004.614/2021-6 (TCE, aberto) 

19. Informa-se que foi encontrado débito imputável ao responsável no banco de débitos existente no sistema e-TCE:
	Responsável
	Débito inferior

	Nilson Fonseca Miranda
	1759/2018 (R$ 29.574,60) - Dano inferior ao limite de instauração da TCE cadastrado

20. A tomada de contas especial está, assim, devidamente constituída e em condição de ser instruída.
EXAME TÉCNICO
21. Da análise dos documentos presentes nos autos, verifica-se que Nilson Fonseca Miranda era a pessoa responsável pela gestão e execução dos recursos federais recebidos à conta do Programa de Apoio aos Sistemas de Ensino para Atendimento de Jovens e Adultos (PEJA) - exercício 2013, tendo o prazo final para apresentação da prestação de contas expirado em 3/8/2015, ou seja, dentro do mandato do responsável (2013-2016) .
22. Passa-se agora ao exame das alegações de defesa apresentadas pelo Sr. Nilson Fonseca Miranda (peças 88 a 119) :
22.1. Manifestação do responsável (peça 88, p. 2-6) :
22.1.1. O responsável alega que foi informado, ao FNDE, um total aproximado de 2.000 alunos, o que elevou o valor dos recursos financeiros para o atendimento do programa.
22.1.2. Logo que percebeu esse lapso, imediatamente promoveu-se a devolução dos recursos recebidos, embora alguns pagamentos já tenham sido realizados, dentre eles a remuneração de docentes e cursos de formação continuada dos professores.
22.1.3. Reafirma que os únicos valores que não foram devolvidos dizem respeito a cursos de formação e capacitação dos professores, tendo em vista que os recursos foram reaplicados para o exercício seguinte, ou seja, esses recursos serviram para que os professores pudessem dar continuidade ao EJA no exercício seguinte, por meio de sua reprogramação.
22.1.4. Por fim, reafirma que foram devolvidos R$ 626.371,53 com as devidas correções monetárias e resgates de aplicação, e os valores que não foram devolvidos, foram devidamente reprogramados em despesas pertinentes com a finalidade do PEJA, conforme documentos em anexo.
22.2. Análise da manifestação do responsável:
22.2.1. Os argumentos de defesa apresentados pelo responsável não enfrentaram diretamente a irregularidade pela qual responde, qual seja, não ter cumprido o objeto e o objetivo previsto no Programa de Apoio aos Sistemas de Ensino para Atendimento à Educação de Jovens e Adultos (PEJA) , no exercício de 2013, em face do não atingimento da meta de 472 novas matrículas na modalidade de educação de jovens e adultos, a existência de despesas não declaradas na prestação de contas examinada e o não encaminhamento do Parecer Conclusivo do Conselho de Acompanhamento e Controle Social   CACS, o que impossibilitou atestar a boa e regular aplicação dos recursos no objeto do programa.
22.2.2. Em momento algum o responsável justificou o porquê não ter conseguido atingir a meta de 472 novas matrículas na modalidade de educação de jovens e adultos, quando, na verdade, houve redução de 2.067 para 906 matrículas presenciais da rede pública municipal, a despeito de ter efetuado gastos no exercício de 2013.
22.2.3. Em relação a despesas não declaradas na prestação de contas, os documentos enviados pelo responsável, em anexo à sua defesa (peças 90 a 119) , não suprem essa deficiência e muito menos não comprovam os dispêndios realizados ao longo do exercício de 2013.
22.2.4. Por fim, a ausência do Parecer Conclusivo do Conselho de Acompanhamento e Controle Social - CACS nem foi mencionado na defesa do responsável, tampouco foram encaminhados os documentos de despesa completos que poderiam suprir a ausência desse parecer.
22.2.5. O fato de parte dos recursos terem sido reprogramados para utilização em exercício seguinte ou mesmo a devolução de recursos, ocorrida em 2016, não justificam ou mesmo atenuam as irregularidades verificadas na execução do PEJA/2013.
22.2.6. Nesse ponto, cabe transcrever o §12 do art. 14 da Resolução CD/FNDE 48/2012:
'§ 12. O eventual saldo de recursos financeiros, entendido como a disponibilidade financeira existente na conta corrente na data prevista para apresentação da prestação de contas ao FNDE/MEC, poderá ser reprogramado para utilização no exercício subsequente, apenas no pagamento das despesas previstas no art. 2º desta resolução e em estrita observância ao que está previsto no art. 70 da Lei nº 9.394/1996.'
22.2.7. Assim, o saldo remanescente do exercício de 2013 foi reprogramado para o exercício seguinte, conforme alegado pelo responsável, e esse mesmo saldo passou a integrar a execução do programa nos exercícios seguintes, devendo ser prestado contas junto com os recursos descentralizados nesses exercícios.
22.2.8. Nesse contexto, esse saldo de recursos deixou de ser parte integrante da execução do PEJA/2013, o que significa dizer que a sua reprogramação para o exercício seguinte ou mesmo a sua suposta devolução, ocorrida em 2016, em nada afetam a execução dos recursos do programa, no exercício de 2013, e muito menos atenuam a irregularidade em apuração.
22.2.9. Dessa forma, rejeitam-se as alegações de defesa apresentadas pelo responsável.
23. Nesse momento, cumpre relembrar que o responsável também foi chamado em audiência pela seguinte irregularidade (peça 20) :
'16.3. Irregularidade 2: não cumprimento do prazo para apresentação de prestação de contas pelo gestor dos recursos.
16.3.1. Descrição da irregularidade: não cumprimento do prazo originalmente estipulado para prestação de contas do Programa de Apoio aos Sistemas de Ensino para Atendimento à Educação de Jovens e Adultos (PEJA) , cujo prazo encerrou-se em 3/8/2015.'
24. Em suas defesas (peças 40 e 88) , o responsável não apresentou qualquer argumento que viesse a justificar o não cumprimento do prazo para prestar contas do PEJA/2013.
25. Ademais, analisando-se os autos, constata-se que a ciência da citação e audiência do responsável ocorreu em 13/5/2019 (peça 35) , anterior à data de envio da prestação de contas ao FNDE, que ocorreu em 6/7/2019 (peça 122) .
26. Nessa situação, existe jurisprudência consolidada do TCU no sentido de que a intempestividade se converte em omissão propriamente dita, haja vista que a prestação de contas ocorreu posteriormente à citação. Transcreve-se, a seguir, alguns julgados nesse sentido:
'A citação pelo TCU é o marco temporal a partir do qual a apresentação da prestação de contas não descaracteriza a omissão (Acórdão 162/2019-TCU-Primeira Câmara, Relator Ministro Bruno Dantas) .
A omissão no dever de prestar contas fica caracterizada apenas a partir da citação por essa irregularidade. Prestadas as contas antes de expedida a comunicação por parte do Tribunal, não há que se falar em incidência do art. 209, § 4º, do Regimento Interno do TCU, por falta do suporte fático delimitado pela norma (Acórdão 438/2016-TCU-Segunda Câmara, Revisor Ministro Marcos Bemquerer) .
A apresentação da prestação de contas a destempo, mas até o momento anterior ao da citação pelo TCU, configura intempestividade no dever de prestar contas. A omissão no dever de prestar contas fica caracterizada apenas a partir da citação por essa irregularidade (Acórdão 5773/2015-TCU-Primeira Câmara, Relator Ministro José Múcio Monteiro) . 
Demonstrada a adequada e integral aplicação dos recursos, a falha relativa à intempestividade na apresentação de prestação de contas deve ser considerada falha formal, o que conduz ao julgamento das contas pela regularidade. O julgamento das contas pela irregularidade restringe-se às situações em que a conduta do responsável ou os danos provocados sejam igualmente graves (Acórdão 1628/2008-TCU-Segunda Câmara, Relator Ministro Augusto Sherman Cavalcanti) . 
As contas devem ser julgadas regulares com ressalva quando ocorrer o atendimento ao aspecto material da prestação de contas (comprovada a boa e regular aplicação dos recursos) concomitante ao atendimento parcial do aspecto formal (intempestividade verificada na apresentação dos documentos) , tendo em vista que o descumprimento do aspecto formal configura somente uma ressalva (Acórdão 1178/2006-TCU-Primeira Câmara, Relator Ministro Augusto Nardes) .'
27. Dessa forma, a confirmação dessa irregularidade é mais um motivo que justifica o julgamento das contas pela irregularidade, além da aplicação da multa do art. 58, inciso II, da Lei 8.443/1992.
28. Em razão das irregularidades apontadas encontrarem-se devidamente demonstradas e que não foram afastadas com as alegações de defesa apresentadas, devem as presentes contas serem julgadas irregulares, condenando-se o responsável Nilson Fonseca Miranda ao débito apurado, e aplicando-lhe as multas previstas no art. 57 e 58, inciso II, da Lei 8.443/1992.
PRESCRIÇÃO DA PRETENSÃO PUNITIVA
29. Vale ressaltar que a pretensão punitiva do TCU, conforme Acórdão 1441/2016-TCU-Plenário, Relator Ministro Benjamin Zymler, que uniformizou a jurisprudência acerca dessa questão, subordina-se ao prazo geral de prescrição indicado no art. 205, do Código Civil, que é de dez anos, contado da data de ocorrência da irregularidade sancionada, nos termos do art. 189, do Código Civil, sendo este prazo interrompido pelo ato que ordenar a citação, a audiência ou a oitiva do responsável.
30. No caso em exame, não ocorreu a prescrição, uma vez que a irregularidade sancionada ocorreu ao longo do exercício de 2013, e o ato de ordenação da citação ocorreu em 16/10/2020.
CONCLUSÃO
31. Em face da análise promovida na seção 'Exame Técnico', verifica-se que o responsável Nilson Fonseca Miranda não logrou comprovar a boa e regular aplicação dos recursos. Ademais, inexistem nos autos elementos que demonstrem a boa-fé do responsável ou a ocorrência de outras excludentes de culpabilidade.
32. Vale ressaltar que a jurisprudência pacífica nesta Corte é no sentido da imprescritibilidade das ações de ressarcimento ao erário (Súmula TCU 282) . Dessa forma, identificado dano ao erário, deve se instaurar e julgar o processo de tomada de contas especial para responsabilizar seus agentes causadores, respeitando o direito ao contraditório e à ampla defesa, independentemente de quando ocorreram os atos impugnados.
33. Verifica-se também que não houve a prescrição da pretensão punitiva, conforme análise já realizada.
34. Tendo em vista que não constam dos autos elementos que permitam reconhecer a boa-fé do responsável, sugere-se que as suas contas sejam julgadas irregulares, nos termos do art. 202, § 6º, do Regimento Interno do TCU, com a imputação do débito atualizado monetariamente e acrescido de juros de mora, nos termos do art. 202, §1º, do Regimento Interno do TCU, descontado o valor eventualmente recolhido, com a aplicação das multas previstas no art. 57 e 58, inciso II, da Lei 8.443/1992.
PROPOSTA DE ENCAMINHAMENTO
35. Diante do exposto, submetem-se os autos à consideração superior, propondo:
a) 	julgar irregulares, nos termos dos arts. 1º, inciso I, 16, inciso III, alíneas 'b' e 'c', da Lei 8.443/1992, c/c os arts. 19 e 23, inciso III, da mesma Lei, as contas do responsável Nilson Fonseca Miranda (CPF XXX.214.523-XX) , condenando-o ao pagamento das importâncias a seguir especificadas, atualizadas monetariamente e acrescidas dos juros de mora, calculadas a partir das datas discriminadas até a data da efetiva quitação do débito, fixando-lhe o prazo de quinze dias, para que comprove, perante o Tribunal, o recolhimento das referidas quantias aos cofres do Fundo Nacional de Desenvolvimento da Educação, nos termos do art. 23, inciso III, alínea 'a', da citada lei, c/c o art. 214, inciso III, alínea 'a', do Regimento Interno do TCU.
Débitos relacionados ao responsável Nilson Fonseca Miranda (CPF XXX.214.523-XX) .
	Data de ocorrência
	Valor histórico (R$) 
	Débito/Crédito

	20/5/2013
	51.937,68
	Débito

	6/6/2013
	11.261,00
	Débito

	7/6/2013
	41.052,00
	Débito

	8/7/2013
	46.580,76
	Débito

	19/7/2013
	14.990,40
	Débito

	2/8/2013
	47.553,96
	Débito

	14/8/2013
	3.184,60
	Débito

	14/8/2013
	46.147,20
	Débito

	20/8/2013
	15.048,00
	Débito

	9/9/2013
	45.523,44
	Débito

	11/9/2013
	16.290,96
	Débito

	30/9/2013
	15.236,49
	Débito

	4/10/2013
	46.147,20
	Débito

	30/10/2013
	15.544,58
	Débito

	18/11/2013
	14.993,76
	Débito

	18/11/2013
	46.147,20
	Débito

	5/8/2013
	11.261,00
	Crédito

	29/11/2013
	422.141,63
	Crédito

	26/12/2013
	3.184,60
	Crédito

	27/12/2013
	9.306,52
	Crédito

b) aplicar ao responsável Nilson Fonseca Miranda (CPF XXX.214.523-XX) , a multa prevista no art. 57, da Lei 8.443/1992, c/c o art. 267, do Regimento Interno do TCU, fixando-lhe o prazo de quinze dias, a contar da notificação, para que comprove, perante o Tribunal (art. 214, inciso III, alínea 'a', do Regimento Interno do TCU) , o recolhimento da dívida aos cofres do Tesouro Nacional, atualizada monetariamente desde a data do acórdão que vier a ser proferido por este Tribunal até a do efetivo recolhimento, se paga após o vencimento, na forma da legislação em vigor;
c) aplicar ao responsável Nilson Fonseca Miranda (CPF XXX.214.523-XX) , a multa prevista no art. 58, inciso II, da Lei 8.443/1992, c/c o art. 268, inciso II, do Regimento Interno do TCU, fixando lhe o prazo de quinze dias, a contar da notificação, para que comprove, perante o Tribunal (art. 214, inciso III, alínea 'a', do Regimento Interno do TCU) , o recolhimento da dívida aos cofres do Tesouro Nacional, atualizada monetariamente desde a data do acórdão que vier a ser proferido por este Tribunal até a do efetivo recolhimento, se paga após o vencimento, na forma da legislação em vigor;
d) autorizar, desde logo, a cobrança judicial das dívidas, caso não atendida a notificação, na forma do disposto no art. 28, inciso II, da Lei 8.443/1992;
e) autorizar também, desde logo, se requerido, com fundamento no art. 26, da Lei 8.443/1992, c/c o art. 217, §§ 1º e 2º, do Regimento Interno do TCU, o parcelamento das dívidas em até 36 parcelas, incidindo, sobre cada parcela, corrigida monetariamente, os correspondentes acréscimos legais, fixando-lhe o prazo de quinze dias, a contar do recebimento da notificação, para comprovar, perante o Tribunal, o recolhimento da primeira parcela, e de trinta dias, a contar da parcela anterior, para comprovar o recolhimento das demais parcelas, devendo incidir, sobre cada valor mensal, atualizado monetariamente, os juros de mora devidos, no caso do débito, na forma prevista na legislação em vigor, alertando o responsável de que a falta de comprovação do recolhimento de qualquer parcela importará o vencimento antecipado do saldo devedor, nos termos do § 2º do art. 217 do Regimento Interno deste Tribunal; 
f) enviar cópia do Acórdão a ser prolatado, bem como do Relatório e do Voto que o fundamentarem à Procuradoria da República no Estado do Piauí, nos termos do § 3º do art. 16 da Lei 8.443/1992, c/c o § 7º do art. 209 do Regimento Interno/TCU, para adoção das medidas cabíveis; e
g) enviar cópia do Acórdão que vier a ser proferido ao Fundo Nacional de Desenvolvimento da Educação e ao responsável, para ciência, informando que a presente deliberação, acompanhada do Relatório e do Voto que a fundamenta, está disponível para a consulta no endereço www.tcu.gov.br/acordaos, além de esclarecer que, caso requerido, o TCU poderá fornecer sem custos as correspondentes cópias, de forma impressa."
3.	Enfim, por intermédio do Exmo. Sr. Procurador Rodrigo Medeiros de Lima, o MPTCU anuiu, em cota singela (Peça 126) , à aludida proposta da unidade técnica.
É o Relatório.

Germano Tavares Pedrosa e Silva (5952/OAB-PI), representando Nilson Fonseca Miranda.

Procurador Rodrigo Medeiros de Lima.

TOMADA DE CONTAS ESPECIAL. PROGRAMA DE APOIO AOS SISTEMAS DE ENSINO PARA ATENDIMENTO À EDUCAÇÃO DE JOVENS E ADULTOS (PEJA). OMISSÃO NO DEVER DE PRESTAR CONTAS. CITAÇÃO. AUDIÊNCIA. NÃO COMPROVAÇÃO DA BOA E REGULAR APLICAÇÃO DOS RECURSOS FEDERAIS. INTEMPESTIVA APRESENTAÇÃO DA PRESTAÇÃO DE CONTAS. REJEIÇÃO DAS ALEGAÇÕES DE DEFESA. CONTAS IRREGULARES. DÉBITO. MULTA. COMUNICAÇÃO.

TOMADA DE CONTAS ESPECIAL (TCE)

Secretaria de Controle Externo de Tomada de Contas Especial (Secex-TCE).

Trata-se de tomada de contas especial instaurada pelo Fundo Nacional de Desenvolvimento da Educação (FNDE) em desfavor de Nilson Fonseca Miranda, como então prefeito de Caracol - PI (gestão: 2013-2016) , diante da originária omissão no dever de prestar contas dos recursos federais repassados sob o valor original de R$ 838.675,00 por meio do Programa de Apoio aos Sistemas de Ensino para Atendimento à Educação de Jovens e Adultos (PEJA) durante o exercício de 2013.
2.	Como visto, a partir do Relatório de Tomada de Contas Especial n.º 531/2018 (Peça 13) , o tomador de contas assinalou a responsabilidade em desfavor de Nilson Fonseca Miranda sob o valor original de R$ 838.675,00 em face da omissão no dever de prestar contas dos recursos repassados ao referido município, durante o exercício de 2013, no bojo do PEJA.
3.	No âmbito do TCU, a Secex-TCE promoveu a citação de Nilson Fonseca Miranda diante da não comprovação da boa e regular aplicação dos recursos federais repassados, além da sua adicional audiência em face da omissão no dever de prestar contas dos valores transferidos.
4.	Após a regular notificação, Nilson Fonseca Miranda apresentou a sua manifestação, tendo pugnado, entretanto, pelo reconhecimento da prestação de contas apresentada ao FNDE em 2019.
5.	De todo modo, após a consulta aos sistemas corporativos do instaurador (SIGPC) , a unidade técnica verificou que os repasses referentes ao PEJA-2013 ainda aguardariam a análise pelo FNDE e, assim, em cumprimento ao Acórdão 12483/2019-TCU-Segunda Câmara, a unidade técnica realizou a diligência junto ao FNDE para encaminhar o documento técnico sobre a análise da prestação de contas dos aludidos recursos repassados ao referido município.
6.	Em resposta, o FNDE encaminhou as Notas Técnicas n.º 52/2020 (Peça 71) e n.º 1925680/2020 (Peça 76) , noticiando que a aludida prestação de contas teria sido intempestiva e não teria comprovado a matrícula de 472 novos alunos na educação de jovens e adultos, restando evidenciada, todavia, a redução do número de matrículas de 2067 para 906 alunos entre os exercícios de 2012 a 2013, além de outras irregularidades na execução financeira do programa.
7.	Ao evidenciar, contudo, a realização de 4 (quatro) operações de créditos em favor da conta corrente específica do programa, a Secex-TCE passou a promover a citação de Nilson Fonseca Miranda pelo dano ao erário sob o valor original de R$ 31.745,48 diante da não consecução dos objetivos estabelecidos no âmbito do PEJA-2013, tendo assinalado que, apesar de o referido valor ser inferior ao mínimo estabelecido na IN TCU n.º 71, de 2012, o prosseguimento do feito seria necessário em face de já ter sido realizada a citação do responsável em sintonia, aí, com a jurisprudência firmada pelo TCU a partir, por exemplo, do Acórdão 1738/2021-TCU-Segunda Câmara.
8	De outra sorte, por intermédio do seu representante legal, Nilson Fonseca Miranda ofereceu a sua defesa à Peça 88, tendo apresentado, em resumo, os seguintes argumentos: (i) o término do prazo para a apresentação da prestação de contas teria ocorrido, quando não possuiria mais acesso ao sistema corporativo do instaurador; (ii) a regular aplicação dos recursos federais teria sido comprovada, contudo, a partir da intempestiva prestação de contas; (iii) o recebimento de recursos teria ocorrido em montante superior ao necessário diante do equívoco no envio do número de matrículas ao FNDE; e (iv) teria promovido a restituição dos recursos federais sob o valor atualizado de R$ 626.371,53 em favor do FNDE, com a exceção para os recursos em prol do curso de formação e capacitação dos professores, pois teriam sido reprogramados para o exercício financeiro subsequente;
9.	De todo modo, após a análise final do feito, a unidade técnica propôs a irregularidade das contas do aludido responsável para condená-lo ao pagamento do correspondente débito, além de lhe aplicar a multa prevista no art. 57 da Lei n.º 8.443, de 1992, e a multa prevista no art. 58, II, da Lei n.º 8.443, de 1992, em face da intempestiva prestação de contas; tendo o Parquet especial anuído a essa proposta.
10.	O TCU pode incorporar o parecer da unidade técnica a estas razões de decidir.
11.	Bem se vê que, em sintonia, entre outros, com os Acórdãos 1.194/2009 e 3.991/2015, da 1ª Câmara, os Acórdãos 27/2004, 6.235/2013 e 3.223/2017, da 2ª Câmara, e os Acórdãos 11/1997 e 997/2015, do Plenário, a jurisprudência do TCU estaria firmada no sentido da pessoal responsabilidade do gestor pela comprovação da boa e regular aplicação dos recursos federais recebidos mediante convênio ou instrumentos congêneres, submetendo todo aquele que administra os recursos públicos ao dever de demonstrar o correto emprego dos valores federais, nos termos do art. 70, parágrafo único, da Constituição de 1988 e do art. 93 do Decreto-Lei nº 200, de 1967.
12.	Por esse ângulo, diante da ausência de elementos capazes de demonstrar a boa e regular aplicação dos recursos federais ante a ausência de evidenciação do nexo causal entre os recursos federais aportados e os supostos dispêndios incorridos no aludido PEJA-2013, a impugnação desses supostos dispêndios configurou a ofensa não só às regras legais, mas também aos princípios basilares da administração pública, já que, ao final e ao cabo, o gestor deixou de prestar a devida satisfação à sociedade sobre o efetivo emprego dos recursos públicos postos à sua disposição, e, assim, restaria confirmada a presunção legal de dano ao erário pelos valores imputados em face do eventual desvio ou desperdício dos respectivos recursos federais, restando por aí adequada a proposta da unidade técnica para a condenação do responsável em débito e em multa.
13.	Não subsistiria, enfim, a eventual prescrição da pretensão punitiva do TCU, já que, nos termos do Acórdão 1441/2016-TCU-Plenário, não teria ocorrido o transcurso superior a dez anos entre a ordem para a citação no âmbito do TCU, em 16/10/2020 (Peça 84) , e a data fatal para a prestação de contas final dos recursos inerentes ao PEJA-2013, em 3/8/2015 (Peça 123, p. 1) .
14.	Eis que, por meio do aludido Acórdão 1.441/2016 proferido na Sessão Extraordinária de 8/6/2016, o Plenário do TCU firmou o seu entendimento no sentido de que a prescrição da pretensão punitiva deve seguir a regra geral do prazo decenal, contado a partir do fato, em linha com o art. 205 do Código Civil brasileiro, interrompendo a contagem do aludido prazo com a ordem de citação, nos termos do art. 240, caput, da Lei n.º 13.105 (Código Processual Civil) , de 2015.
15.	Sem prejuízo, no entanto, do respeito a esse entendimento do Tribunal, deve ser reiterada a minha ressalva já registrada em vários outros julgados do TCU no sentido de que, na ausência de lei específica, o TCU não deveria aplicar qualquer prazo prescricional sobre a referida pretensão punitiva ou, então, na pior das hipóteses, o Tribunal deveria aplicar a regra prescricional fixada pela Lei n.º 9.873, de 1999, não só porque ela trata diretamente de prescrição no âmbito do direito administrativo sancionador, mas também porque, entre outras medidas, a aludida lei manda aplicar o prazo prescricional penal, quando a infração administrativa também configure crime, além de determinar expressamente que, diante do ilícito continuado ou permanente, a contagem do prazo deve iniciar no dia da cessação do aludido ilícito.
16.	A despeito, então, de registrar essa minha posição pessoal, o TCU deve pugnar pela pronta aplicação da multa legal em desfavor do aludido responsável a partir do entendimento fixado pelo aludido Acórdão 1441/2016-TCU-Plenário, até porque também não subsistiria a eventual prescrição da pretensão punitiva do TCU a partir da aplicação da referida Lei n.º 9.873, de 1999, ante a incidência das diversas causas interruptivas.
17.	Bem se vê, de toda sorte, que a superveniente apresentação das aludidas contas do referido programa, após o prazo fixado para a voluntária apresentação, não afastaria a subjacente irregularidade pela omissão do dever de prestar contas, pois essas contas teriam sido apresentadas sem a necessária voluntariedade temporal diante da subsequente autuação da presente tomada de contas especial. 
18.	A partir, aliás, da análise promovida pelo FNDE em cumprimento à determinação proferida pelo referido Acórdão 12.483/2019 sobre a superveniente prestação de contas apresentada ao ente repassador, a unidade técnica assinalou que, em face das aludidas circunstâncias, seria razoável promover a incorporação das conclusões alcançadas pela Nota Técnica FNDE n.º 1925680/2020 no sentido de condenar o responsável ao pagamento do correspondente débito, aplicando-lhe a subjacente multa legal.
19.	Bem se vê, então, que restou efetivamente configurada a referida omissão no dever de prestar contas, já que as contas do ajuste teriam sido apresentadas apenas em 6/7/2019, a despeito de o prazo fatal para a prestação de contas ter sido fixado em 3/8/2015, e, assim, o TCU não deve tecnicamente tratar o presente caso como mera intempestividade na outrora prestação de contas, mas, sim, como efetiva irregularidade na presente tomada de contas especial (TCE) , até porque a suposta prestação de contas não mais subsistiria a partir da autuação desta TCE, diante da evidente ausência do indispensável atributo da voluntariedade na apresentação da correspondente documentação, restando configurada, pois, a aludida omissão no dever de prestar contas, em vez da mera intempestividade, nos termos do art. 8º da Lei n.º 8.443, de 1992.
20.	Não por acaso, a Secex-TCE pugnou pela manutenção da irregularidade nesta TCE, ante a referida omissão no dever de prestar contas, e, desse modo, propôs a subsequente aplicação da multa prevista no art. 58, II, da Lei n.º 8.443, de 1992, mas o Tribunal pode assinalar a consunção da multa fundada nesse art. 58, II, pela concomitante aplicação da anunciada multa fixada pelo art. 57 da LOTCU.
21.	Não subsistiria, de todo modo, a eventual necessidade de promover o retorno do presente processo para buscar a citação de outros eventuais responsáveis, estando esse entendimento, aliás, em plena sintonia com a jurisprudência fixada pelo TCU a partir, por exemplo, dos Acórdãos 4.002/2020 e 5.297/2013, da 2ª Câmara, e dos Acórdãos 1.170/2017 e 1.223/2015, do Plenário, já que a ausência dessa nova citação não resultaria em prejuízo à defesa do atual responsável, não só porque o presente processo já estaria em plenas condições de efetivo julgamento pelo TCU, mas também porque a solidariedade passiva seria legalmente erigida em favor do ente estatal credor, e não das eventuais pessoas privadas devedoras, podendo, se for o caso, o atual condenado ajuizar a superveniente ação regressiva em desfavor de outros eventuais responsáveis supostamente coobrigados.
22.	Contudo, como a malsinada irregularidade configuraria a eventual conduta dolosa no sentido de efetivamente facilitar, permitir ou concorrer para que pessoa física ou jurídica privada incorpore ou utilize, de forma indevida, rendas, verbas ou valores integrantes do acervo patrimonial da administração pública, sem a observância das formalidades legais ou regulamentares aplicáveis, resultando no eventual ilícito doloso de improbidade administrativa causador do aludido prejuízo ao erário, nos termos, por exemplo, do art. 10, I e II, além do art. 11, VI, da Lei n.º 8.429, de 1992, com a alteração promovida pela Lei n.º 14.230, de 2021, a eventual prescrição da ação de ressarcimento ao erário também não subsistiria, estando esse entendimento em plena consonância com a jurisprudência fixada pelo STF no bojo do RE 852.475-SP, com o trânsito em julgado a partir de 6/12/2019, diante da Tese de Repercussão Geral n.º 897 no sentido de que "São imprescritíveis as ações de ressarcimento ao erário fundadas na prática de ato doloso tipificado na Lei de Improbidade Administrativa".
23.	O TCU deve julgar irregulares, portanto, as contas de Nilson Fonseca Miranda para condená-lo ao pagamento do correspondente débito, aplicando-lhe, ainda, a multa prevista no art. 57 da Lei n.º 8.443, de 1992.
Ante o exposto, pugno pela prolação do Acórdão ora submetido a este Colegiado.
TCU, Sala das Sessões, em 30 de novembro de 2021.
Ministro-Substituto ANDRÉ LUÍS DE CARVALHO 
Relator